臺中高等行政法院判決
                                        110年度訴字第4號
                                    110年10月7日辯論終結
原      告　劉富傑


被      告　國立北港高級農工職業學校

代　表　人　楊長鉿
訴訟代理人　曾威超
上列當事人間懲處事件，原告不服教育部中央教師申訴評議委員
會中華民國109年10月26日臺教法㈢字第1090151671號申訴評議
決定，提起行政訴訟，本院判決如下︰
　　主  文
一、原告之訴駁回。
二、訴訟費用由原告負擔。
    事實及理由
壹、程序方面：
    被告之代表人於原告起訴後，由廖宏瑩變更為楊長鉿，並經
    變更後之代表人聲明承受訴訟（見本院卷第211頁至第212頁
    ），核無不合，應予准許。
貳、實體方面：
一、爭訟概要：
    緣原告係被告教師，經被告調查於民國（下同）109年1月3
    日、同年5月6日及15日，有「無正當理由上課遲到，經勸導
    仍未改善」等情事，移送被告教師成績考核委員會（下稱考
    核會）懲處。經考核會於109年6月10日決議，依「公立高級
    中等以下學校教師成績考核辦法」（下稱「教師成績考核辦
    法」）第6條第1項第6款第6目「無正當理由不遵守上下課時
    間且經勸導仍未改善」之規定，核予原告申誡2次之懲處，
    由被告以109年6月15日港農人字第10900004156號令（下稱
    原措施或原處分）通知原告。原告不服，於109年7月14日向
    教育部中央教師申訴評議委員會提起申訴，經該委員會於10
    9年11月2日以臺教法㈢字第1090151671號函檢送109年10月
    26日教育部中央教師申訴評議委員會申訴評議書（下稱申訴
    評議書）決定：申訴駁回。原告不服，於是提起本件行政訴
    訟。
二、原告起訴主張及聲明：
  ㈠主張要旨：
  1.被告稱原告109年1月3日到109年5月15日間有上課遲到情形
    ，然原告遲到皆非故意，為過失，被告處分違反刑法第11條
    及第12條，過失不應該刑罰（處罰），除非法律有明文之規
    定。被告處罰依據的法律規定為「無正當理由上課遲到，經
    勸導仍未改善」，然與事實不符合。原告自1月3日起知道被
    告有相關規定後，努力的上課準時，已有非常大的改善、進
    步，師生有目共睹，何來「經勸導仍未改善」，何況從1月3
    日到5月6日，這麼長的時間，上了幾百堂課都未再有遲到情
    事發生，而至今1000堂課左右，這麼多次上課都改進良好，
    只有這3次，怎能說「經勸導仍未改善」。被告之處罰依據
    「國立北港高級農工職業學校教師出勤管理要點」（下稱被
    告教師出勤管理要點）沒有寫上法源依據，目前應為無效之
    規定，不應該據以處罰原告。
  2.原告109年1月3日第1次被舉報遲到乙事，原告想說明的是：
    第一、在此事之前，原告當時真的並不知道被告有「準時上
    下課」之規定。第二、印象中當時好像剛上課的時候有事情
    ，有人找原告談了一下公事，還是臨時急去上廁所的樣子，
    時間一久記得不是很清楚了，結果進去上課那個班（微電三
    ），有少數幾個同學曾被原告記過的早就懷恨在心，其中同
    學丁生馬上不高興的不斷質疑原告：「老師，你上課遲到了
    ……你遲到了……」，原告印象中好像有跟他和他們班講過
    ：「我們學校沒有遲到的規定……我剛剛是因為……」可是
    丁生不聽，後來好像原告從與前教務主任黃得時的談話中得
    知學生好像有去密告檢舉，所以基本上是被學生挾怨報復。
    第三、孰料，這次記原告兩次申誡後，被告後來竟然在7、8
    月間，以考績功過相抵為1次申誡為理由，將原告考績打成
    乙等（說只符合4條2款），原告再次感到憤怒，整年努力白
    費，比大多老師甲等，原告少了約38,000的經濟利益，並且
    方警覺到事態嚴重，想要權利救濟等語。
  ㈡聲明：⒈申訴決定及原處分均撤銷。⒉訴訟費用由被告負擔
    。
三、被告答辯及聲明：
  ㈠答辯要旨：
  1.程序事項：
    查原告於109年11月3日在被告掛號登記簿簽領教育部109年
    11月2日臺教法㈢字第1090151671號函檢送申訴評議書。次
    查申訴評議書教示條款規定「如不服本評議決定，得於評議
    書送達之次日起2個月內向臺中高等行政法院提起行政訴訟
    」。據此，原告最遲應於110年1月4日星期一（1月3日為星
    期日）前提起行政訴訟，原告遲至110年1月5日，顯已逾越
    提起行政訴訟不變期間。
  2.實體事項：
    ⑴原告因109年1月3日、5月6日及5月15日3次上課遲到被核
      予申誠2次行政懲處案，係依據「國立北港高級農工職業
      學校教師約定要項」（下稱被告教師約定要項）、被告教
      師出勤管理要點及「教師成績考核辦法」等相關規定所為
      之行政處分，其行政行為、程序及救濟方式應依循行政程
      序法規範。本案非刑事案件，應無刑法第11、12條之適用
      。
    ⑵原告主張被告之處分與事實不符合乙節。原告於109年1月
      3日上課遲到，被告教務處於109年2月25日進行教師訪談
      ，即請原告依規定時間上下課。人事室復於109年3月18日
      函請原告應依據被告教師出勤管理要點及課程表所定時間
      準時上、下課，教務處訪談與人事室函知即屬勸導作為，
      冀望原告嗣後勿再有上課遲到情形發生。然原告仍於109
      年5月有2次上課遲到之情事，顯見勸導未具成效。
    ⑶被告教師出勤管理要點係依據高級中等教育法第25條第1
      項第2、3款規定，於99年6月30日經校務會議審議通過，
      並於106年8月24日校務會議修正相關條文。據此，前述被
      告教師出勤管理要點非謂「於法無據」。再者，原告109
      年3次上課遲到行為，係違反被告教師約定要項、被告教
      師出勤管理要點規定及原告108學年度第1、2學期課程表
      表訂上課時間，而依據「教師成績考核辦法」第6條第1項
      第6款第6目及同辦法第6條第2項規定所為之行政懲處。原
      告稱被告以被告教師出勤管理要點作為懲處依據，係屬有
      誤。
    ⑷被告教師出勤管理要點自99年6月30日校務會議審議通過
      後，即於人事室網頁「法規彙編—校訂人事規章」公布迄
      今。又原告108學年度第1、2學期課程表，每節均明訂上
      下課之時、分。原告辯稱「109年1月3日在此事之前，我
      當時真的並不知道本校有準時上下課之規定」，顯屬推諉
      卸責之詞。
    ⑸原告於109年1月3日上課遲到約8分鐘，於課堂點名時記微
      電三班丁同學及蔡同學曠課，丁、蔡2人不服原告上課遲
      到仍執意處分（記曠課），致衍生師生衝突。原告身為教
      育人員未能立德、立功、立言，昧於上課遲到之事實，不
      知反省悔過，誣指學生告密檢舉挾怨報復，實忝為人師。
    ⑹關於原告主張「第三、孰料，這次記我兩次申誡後，校方
      後來竟然在7、8月間，以考績功過相抵為1次申誡為理由
      ，將我考績打成乙等（說只符合4條2款），……。」乙節
      。因原告108學年度年終成績考核考列第4條第2款案，已
      向教育部中央教師申訴評議委員會提出再申訴，目前尚在
      評議期間，故不予答辯。
  3.綜上所述，本件原告之訴為無理由等語。
  ㈡聲明：⒈駁回原告之訴。⒉訴訟費用由原告負擔。
四、爭點：
  ㈠原告起訴有無逾期？
  ㈡原告有無於109年1月3日、109年5月6日及109年5月15日「無
    正當理由上課遲到，經勸導仍未改善」等情事？
  ㈢被告以原處分懲處原告申誡2次，是否適法？
五、本院的判斷：
  ㈠前提事實：
    前揭爭訟概要之事實，除前列之爭點事項外，其餘為兩造所
    不爭執，並分別有如附表所示各項資料可查（甲證1至2；乙
    證1至12-2；丁證1。本件判決相關證據之編號詳附表）。
  ㈡原告起訴並無逾越法定期間：
  1.行政訴訟法第4條第1項規定：「人民因中央或地方機關之違
    法行政處分，認為損害其權利或法律上之利益，經依訴願法
    提起訴願而不服其決定，或提起訴願逾3個月不為決定，或
    延長訴願決定期間逾2個月不為決定者，得向行政法院提起
    撤銷訴訟。」第89條規定：「（第1項）當事人不在行政法
    院所在地住居者，計算法定期間，應扣除其在途之期間，但
    有訴訟代理人住居行政法院所在地，得為期間內應為之訴訟
    行為者，不在此限。（第2項）前項應扣除之在途期間，由
    司法院定之。」第106條第1項前段規定：「第4條及第5條訴
    訟之提起，除本法別有規定外，應於訴願決定書送達後2個
    月之不變期間內為之。」。
  2.又依「行政法院訴訟當事人在途期間標準」規定，當事人住
    居所在地為嘉義縣時，對高等行政法院提起訴訟之在途期間
    為8日。
  3.經查，原告不服原處分，於109年7月14日提起申訴（申訴可
    閱卷第5頁），教育部於109年11月2日以臺教法㈢字第10901
    51671號函檢附109年10月26日教育部中央教師申訴評議委員
    會申訴評議書（本院卷第29頁至第37頁）決議駁回原告之申
    訴，原告於109年11月3日收受申訴評議書，有送達證書附本
    院卷第67頁可佐。因原告住所為「嘉義縣○○鄉○○路00號
    」，有原告起訴狀可稽（見本院卷第17頁），依行政法院訴
    訟當事人在途期間標準，原告起訴之在途期間為8日，原告
    提起訴訟期間自109年11月4日起算2個月不變法定期間，加
    計在途期間8日，截至110年1月11日屆滿。而原告於110年1
    月5日向本院提起本件行政訴訟，有卷附原告起訴狀上之本
    院收文日期戳章可憑（本院卷第15頁），尚無逾越法定不變
    期間，原告起訴並無不法。被告辯稱原告起訴逾期云云，顯
    係未考量原告起訴之在途期間緣故，被告此部分主張並非可
    採。
  ㈢原告於109年1月3日、109年5月6日及109年5月15日有「無正
    當理由上課遲到，經勸導仍未改善」等情事：
  1.經查，原告於109年1月3日上課遲到，案經被告學務處生活
    輔導組簽會教務處及人事室，就原告上課遲到一事查處（乙
    證1），被告教務處於109年2月25日就原告1月3日上課遲到
    一事，由教務主任進行訪談與勸導，並作成訪談紀錄表（乙
    證2），人事室復於109年3月18日以港農人字第1090001718
    號函通知原告應依據被告教師出勤管理要點及課程表表訂時
    間準時上下課（乙證3）。原告復於109年5月6日及同年5月
    15日上課遲到，原告於109年5月7日補課通知單回覆（乙證4
    ），載述5月6日上課遲到原因為「忘記」，另於5月15日被
    告教師訪談紀錄表，自述5月15日上課遲到原因為「記錯時
    間」（乙證5）。被告以原告109年1月3日、5月6日及5月15
    日3次上課遲到，違反被告教師約定要項第9點規定（乙證6
    ）及被告教師出勤管理要點第5點規定（乙證7），經調查均
    無正當事由，被告教務處乃於109年5月21日簽陳，予以原告
    申誡2次之行政懲處（乙證8）。被告於109年5月28日召開考
    核會108學年度第2次會議，聽取教務處有關原告行政懲處報
    告案，並決議請原告提出書面陳述意見書及請原告於108學
    年度第3次會議列席陳述意見（乙證9-1至乙證9-5）。嗣於
    109年6月10日召開考核會108學年度第3次會議，原告列席陳
    述意見，會中決議給予原告申誡2次行政懲處，案經被告人
    事室於109年6月12日簽陳校長核定（乙證10-1至乙證10-6）
    ，由被告以原處分（甲證1、乙證10-7）通知原告。
  2.本件原告所涉109年1月3日上課遲到事件，業經原告於學生
    獎懲建議單自述是日於上午8時18分進教室（按：上課遲到8
    分鐘），經學校於109年2月25日完成訪談紀錄後，以109年3
    月18日函勸導原告，請其依被告教師出勤管理要點及課程表
    定上下課時間準時上下課。惟109年5月6日及15日，原告上
    課仍遲到，經被告調閱監視器畫面，原告遲到時間分別為37
    分鐘及34分鐘。依被告教師約定要項第9點及被告教師出勤
    管理要點第5點第2款後段規定，教師應依照學校安排之課程
    授課，應準時上下課，不得遲到。被告亦依被告教師出勤管
    理要點第5點第7款規定，將原告遲到情形，逐次以書面通知
    原告。經原告回復遲到原因為忘記、記錯時間，確屬無正當
    理由不遵守上下課時間之情形，被告爰依前開規定，認原告
    無正當理由不遵守上下課時間且經勸導仍未改善，核無違誤
    。
  ㈣被告以原處分懲處原告申誡2次，並無違誤：
  1.應適用的法令：
    ⑴「教師成績考核辦法」第6條第1項第6款第6目、第2項分
      別規定：「（第1項）教師之平時考核，應隨時根據具體
      事實，詳加記錄，如有合於獎懲標準之事蹟，並應予以獎
      勵或懲處。獎勵分嘉獎、記功、記大功；懲處分申誡、記
      過、記大過。其規定如下：……六、有下列情形之一者，
      申誡：……（六）無正當理由不遵守上下課時間且經勸導
      仍未改善。……（第2項）前項各款所列記大功、記大過
      、記功、記過、嘉獎、申誡之規定，得視其情節，核予1
      次或2次之獎懲。」
    ⑵被告教師出勤管理要點第5點第2款、第7款分別規定：「
      教師（含軍訓教官）應按課程表授課，並依下列規定辦理
      ：……㈡授課時由教務處協調並安排相關處室主任負責查
      堂工作，教師應準時上下課。……㈦日課表及調課情形由
      教務處抄送人事單位，並將教師遲到、早退、缺課、曠課
      等情形逐次以書面通知當事人及人事單位。……」
    ⑶被告教師約定要項第9點規定：「教師應依照學校安排之
      課程按時授課，不得遲到、早退或曠課。其因差假所遺課
      程，應事先經學校同意後依規定妥為安排。」
  2.教師平日之行為舉止是否堪為學生表率、其教學是否認真得
    以勝任其傳道、授業及解惑義務，並非僅憑單一事件即得判
    斷，須經相當時日之觀察、了解始足以為之，然事實之觀察
    及判斷卻又往往因角度或看法不同而有差異，因而學校本於
    專業及對事實真相之熟知所為之平時考核之判斷，具高度屬
    人性，應有判斷餘地之適用。受理訴訟之法院，對於學校本
    於專業及對事實真象之熟知所為之判斷，應予以適度之尊重
    。惟行政法院仍得就學校辦理教師成績考核業務，其考核會
    組成是否合法、判斷過程是否遵守相關之程序、或其判斷是
    否以錯誤或不完全之事實為基礎、有無違反不當聯結之禁止
    、法律概念與事實關係間之涵攝有無明顯錯誤、有無違背解
    釋法則或牴觸既存之上位規範、是否有違一般公認之價值判
    斷標準及有無違反行政法原理原則等情形，予以審查（最高
    行政法院106年度判字第522號判決參照）。
  3.被告考核會以原告5個月有3次上課遲到，審酌其行為動機、
    事後態度等因素及對學生受教權益損害程度，就是否符合懲
    處要件、懲處種類、懲處輕重表決後，依「教師成績考核辦
    法」第6條第1項第6款第6目「無正當理由不遵守上下課時間
    且經勸導仍未改善」之規定，予以原告申誡2次之懲處，並
    無違誤。原告主張其遲到非故意，為過失，其已有非常大之
    改善、進步，並無經勸導仍未改善之情形，被告處罰無法源
    依據而其他人同樣亦有遲到之情事卻未予以處罰，顯非公平
    等語，然他人是否遲到或是否處罰，核與原告因本件3次上
    課遲到經勸導仍未改善而受處罰無涉，原告此部分主張亦非
    可採。
  ㈤本件判決基礎已經明確，兩造其餘的攻擊防禦方法及訴訟資
    料經本院斟酌後，核與判決結果不生影響，無一一論述的必
    要，併此敘明。
六、結論：原處分並無違誤，申訴評議決定予以維持，亦無不合
    。原告訴請撤銷為無理由，應予駁回。
中　　華　　民　　國　　110　年　　10　　月　　21   　日
                臺中高等行政法院第二庭
                          審判長法  官　劉  錫  賢
                                法  官　林  靜  雯
                                法  官　莊  金  昌
以上正本證明與原本無異。
如不服本判決，應於送達後20日內，向本院提出上訴狀，其未表
明上訴理由者，應於提出上訴後20日內向本院補提理由書（均須
按他造人數附繕本）；如於本判決宣示或公告後送達前提起上訴
者，應於判決送達後20日內補提上訴理由書（須附繕本）。未表
明上訴理由者，逕以裁定駁回。
上訴時應委任律師為訴訟代理人，並提出委任書，但符合下列情
形者，得例外不委任律師為訴訟代理人：
┌─────────┬────────────────┐
│得不委任律師為訴訟│         所  需  要  件         │
│代理人之情形      │                                │
├─────────┼────────────────┤
│（一）符合右列情形│1.上訴人或其法定代理人具備律師資│
│　　　之一者，得不│  格或為教育部審定合格之大學或獨│
│　　　委任律師為訴│  立學院公法學教授、副教授者。  │
│　　　訟代理人　  │2.稅務行政事件，上訴人或其法定代│
│                  │  理人具備會計師資格者。        │
│                  │3.專利行政事件，上訴人或其法定代│
│                  │  理人具備專利師資格或依法得為專│
│                  │  利代理人者。                  │
├─────────┼────────────────┤
│（二）非律師具有右│1.上訴人之配偶、三親等內之血親、│
│      列情形之一，│  二親等內之姻親具備律師資格者。│
│      經最高行政法│2.稅務行政事件，具備會計師資格者│
│      院認為適當者│  。                            │
│      ，亦得為上訴│3.專利行政事件，具備專利師資格或│
│      審訴訟代理人│  依法得為專利代理人者。        │
│                  │4.上訴人為公法人、中央或地方機關│
│                  │  、公法上之非法人團體時，其所屬│
│                  │  專任人員辦理法制、法務、訴願業│
│                  │  務或與訴訟事件相關業務者。    │
├─────────┴────────────────┤
│是否符合（一）、（二）之情形，而得為強制律師代理之例│
│外，上訴人應於提起上訴或委任時釋明之，並提出（二）所│
│示關係之釋明文書影本及委任書。                      │
└──────────────────────────┘
中　　華　　民　　國　　110　年　　10　　月　　21   　日
                                書記官　許  騰  云


 附表、證據編號對照表
 ┌────┬────────────┬─────┬────┐
 │證據編號│證據名稱或內容          │所附卷宗  │頁碼    │
 ├────┼────────────┼─────┼────┤
 │甲證1   │被告109年6月15日港農人字│本院卷    │23      │
 │        │第10900004156號令影本(即│          │        │
 │        │原處分)(同乙證10-7)     │          │        │
 ├────┼────────────┼─────┼────┤
 │甲證2   │教育部109年11月2日臺教法│本院卷    │27-37   │
 │        │(三)字第1090151671號函及│          │        │
 │        │109年10月26日教育部中央 │          │        │
 │        │教師申訴評議委員會申訴評│          │        │
 │        │議書等影本(同乙證12-1、 │          │        │
 │        │12-2)                   │          │        │
 ├────┼────────────┼─────┼────┤
 │乙證1   │北港農工獎懲建議單影本  │本院卷    │83      │
 ├────┼────────────┼─────┼────┤
 │乙證2   │109年2月25日教師訪談紀綠│本院卷    │85      │
 │        │表影本                  │          │        │
 ├────┼────────────┼─────┼────┤
 │乙證3   │被告109年3月18日港農人字│本院卷    │87-88   │
 │        │第1090001718號函影本    │          │        │
 ├────┼────────────┼─────┼────┤
 │乙證4   │國立北港農工補課通知單回│本院卷    │89      │
 │        │覆影本                  │          │        │
 ├────┼────────────┼─────┼────┤
 │乙證5   │109年5月15日教師訪談紀綠│本院卷    │91      │
 │        │表影本                  │          │        │
 ├────┼────────────┼─────┼────┤
 │乙證6   │國立北港高級農工職業學校│本院卷    │93-94   │
 │        │教師約定要項            │          │        │
 ├────┼────────────┼─────┼────┤
 │乙證7   │國立北港高級農工職業學校│本院卷    │95-96   │
 │        │教師出勤管理要點        │          │        │
 ├────┼────────────┼─────┼────┤
 │乙證8   │被告教務處109年5月21日簽│本院卷    │97      │
 │        │影本                    │          │        │
 ├────┼────────────┼─────┼────┤
 │乙證9-1 │考核會108學年度第2次會議│本院卷    │99      │
 │        │開會通知單影本          │          │        │
 ├────┼────────────┼─────┼────┤
 │乙證9-2 │被告人事室簽影本(考核會1│本院卷    │101     │
 │        │08學年度第2次會議紀錄)  │          │        │
 ├────┼────────────┼─────┼────┤
 │乙證9-3 │考核會108學年度第2次會議│本院卷    │103-106 │
 │        │紀錄影本                │          │        │
 ├────┼────────────┼─────┼────┤
 │乙證9-4 │考核會108學年度第2次會議│本院卷    │107     │
 │        │簽到單影本              │          │        │
 ├────┼────────────┼─────┼────┤
 │乙證9-5 │被告109年5月29日港農人字│本院卷    │109-110 │
 │        │第1090003472號函影本(通 │          │        │
 │        │知原告陳述意見)         │          │        │
 ├────┼────────────┼─────┼────┤
 │乙證10-1│考核會108學年度第3次會議│本院卷    │111     │
 │        │開會通知單影本          │          │        │
 ├────┼────────────┼─────┼────┤
 │乙證10-2│原告陳述意見書影本      │本院卷    │113-116 │
 ├────┼────────────┼─────┼────┤
 │乙證10-3│被告人事室簽影本(考核會1│本院卷    │117     │
 │        │08學年度第3次會議紀錄)  │          │        │
 ├────┼────────────┼─────┼────┤
 │乙證10-4│考核會108學年度第3次會議│本院卷    │119-121 │
 │        │紀錄影本                │          │        │
 ├────┼────────────┼─────┼────┤
 │乙證10-5│考核會108學年度第3次會議│本院卷    │123     │
 │        │簽到單影本              │          │        │
 ├────┼────────────┼─────┼────┤
 │乙證10-6│109年6月10日原告列席考核│本院卷    │125     │
 │        │會陳述意見簽到單影本    │          │        │
 ├────┼────────────┼─────┼────┤
 │乙證10-7│被告109年6月15日港農人字│本院卷    │127     │
 │        │第10900004156號令影本(即│          │        │
 │        │原處分)(同甲證1)        │          │        │
 ├────┼────────────┼─────┼────┤
 │乙證11  │原告簽收教育部109年11月2│本院卷    │129     │
 │        │日臺教法(三）字第1090151│          │        │
 │        │671號函紀錄影本         │          │        │
 ├────┼────────────┼─────┼────┤
 │乙證12-1│教育部109年11月2日臺教法│本院卷    │131     │
 │        │(三)字第1090151671號函影│          │        │
 │        │本(同甲證2)             │          │        │
 ├────┼────────────┼─────┼────┤
 │乙證12-2│109年10月26日教育部中央 │本院卷    │133-137 │
 │        │教師申訴評議委員會申訴評│          │        │
 │        │議書等影本(同甲證2)     │          │        │
 ├────┼────────────┼─────┼────┤
 │乙證13  │原告起訴狀影本          │本院卷    │139-141 │
 ├────┼────────────┼─────┼────┤
 │乙證14-1│原告108學年度第1學期課程│本院卷    │143     │
 │        │表                      │          │        │
 ├────┼────────────┼─────┼────┤
 │乙證14-2│原告108學年度第2學期課程│本院卷    │145     │
 │        │表                      │          │        │
 ├────┼────────────┼─────┼────┤
 │乙證15  │公立高級中等以下學校教師│本院卷    │147-149 │
 │        │成績考核辦法第6條條文   │          │        │
 ├────┼────────────┼─────┼────┤
 │乙證16  │原告109年1月13日自述報告│本院卷    │151-153 │
 │        │書影本                  │          │        │
 ├────┼────────────┼─────┼────┤
 │丁證1   │申訴書影本              │申訴可閱卷│5-10    │
 └────┴────────────┴─────┴────┘